最　高　行　政　法　院　判　決
　　　　　　　　　　　　　　　　　　 96年度判字第00410號
上　訴　人　甲○○
訴訟代理人　乙○○
　　　　　　丁○○
被 上訴 人　財政部臺灣省中區國稅局
代　表　人　丙○○
上列當事人間因綜合所得稅事件，上訴人對於中華民國94年8月2
5日臺中高等行政法院94年度訴字第346號判決，提起上訴，本院
判決如下：
    主  文
原判決關於「剔除醫療設備租金新臺幣肆佰捌拾萬元，同時認列
折舊新臺幣壹佰柒拾陸萬柒仟肆佰零陸元」部分廢棄，發回臺中
高等行政法院。
上訴人其餘上訴駁回。
駁回部分上訴審訴訟費用由上訴人負擔。
    理  由
一、緣上訴人民國（下同）87年度綜合所得稅結算申報，列報取
    自宏仁醫院執行業務所得新臺幣（下同）1,569,547元，經
    被上訴人所屬員林稽徵所核定9,345,573元，歸課綜合所得
    總額9,350,367元，補徵應納稅額2,818,763元。上訴人就該
    醫院以下遭剔除之費用支出部分表示不服，而申請復查：
  (一)薪資支出：4,154,555元
    1.給付予看護人員王杏玉等14人薪資共4,221,755元。
    2.其中67,200元業已申報自費收入，乃同額認列薪資支出。
  (二)伙食費支出153,000元。
  (三)租金支出：醫療設備租金4,800,000元（但同時也增認列折
    舊1,767,406元）。
  (四)交際費支出1,780,379元。
二、復查結果，因薪資支出依看護收入申報金額認列67,200元，
    故伙食費部分依該比例予以追認2,436元，並按上訴人之合
    夥比例50%計算，追減執行業務所得1,218元，變更執行業務
    所得為9,344,355元外，其餘未獲變更，上訴人不服，提起
    訴願，亦遭駁回，因此循序提起本件訴訟。
三、上訴人於原審起訴主張：
  (一)關於薪資支出、伙食費遭剔除之部分：
    此係看護人員王杏玉等14人之薪資、伙食費。宏仁醫院係依
    醫院與鄰近鄉鎮老人養護中心訂定醫療合作書之規定，給予
    各項醫療費用優待，其中雙方同意「醫院對於老人養護中心
    之病患在醫院住院期間，其看護義務由醫院負責，醫院不得
    向養護中心收取看護費等。」因而老人養護中心老人住院所
    需之看護人員薪資，依契約內容規定，係由宏仁醫院自行負
    擔，係屬宏仁醫院為爭取醫療資源所必要之支出，應准予認
    列。
  (二)關於租金支出遭剔除之部分：
    此係醫療設備租金遭剔除4,800,000元、但增列設備折舊1,7
    67,406元。宏仁醫院為專注診療工作，有關醫療設備、生財
    器具及什項設備等售予護康公司，由其負責保養、維護，並
    於同時以承租方式租回該設備，該公司事後應配合宏仁醫院
    醫療需要，配合增添設備、維修，故本院給付租金，以節省
    設備更新汰舊及維修成本甚鉅，本案雖屬售後租回，惟非屬
    資本租賃，被上訴人不應違法核課否准租金列報。
  (三)關於交際費遭剔除1,767,406元部分：
    宏仁醫院係屬綜合醫院，為因應業務、藥品之採購等需求，
    適當運用公關等交際支出，係屬必要，本年度申報交際費支
    出占業務收入比例僅1.95%，與以往年度相當，未逾執行業
    務所得查核辦法所訂限額，被上訴人剔除交際費共計1,780,
    379元，剔除比例高達74%，所有支出均被刁難並以與業務無
    關而剔除，不符社會正義。為此求為撤銷訴願決定及原處分
    等語。
四、被上訴人則以：
  (一)關於薪資支出、伙食費：
    看護業務非屬該醫院醫療業務範圍，系爭人員薪資及相關伙
    食費應屬代收代付性質，基於收入費用配合原則，看護人員
    薪資及相關伙食費不予認列。又上訴人提示該醫院與全祥等
    10所老人養護中心訂定醫療合作書，其內容盡為該醫院須提
    供該老人養護中心醫療服務及醫療費用之優待，包括24小時
    之服務、免收掛號費、救護車費、看護費、伙食費，並須善
    盡妥善照顧之義務，而老人養護中心卻無須履行相關義務及
    支付任何代價，且病人於醫院住院期間仍須給付該老人養護
    中心安養費。上訴人主張未自病患及老人養護中心收取費用
    及對價實有違常情，該收入既未列報於該醫院，基於收入費
    用配合原則，看護人員薪資及相關伙食費、保險費應不予認
    列，原核定並無不合。再者，該醫院與全祥等10所老人養護
    中心訂定醫療合作書，皆未於被上訴人查核及申請復查時提
    示供參，而遲於訴願時才提出，且其與每家老人養護中心訂
    定醫療合作書之內容竟完全相同，而該合約書之傳真時間均
    在2004年12月8日16時，難謂無臨訟補據之嫌。
  (二)關於租金支出部分：
    該醫院列報向護康公司承租設備租金支出4,800,000元，原
    查以設備係該醫院出售予護康公司後再全數租回，性質屬售
    後租回，將售後租回資產有效使用年限內認列折舊1,767,40
    6元，系爭租金支出予以剔除。又上訴人既主張系爭出售予
    護康公司之設備已逾耐用年限，且醫療設備淘汰率高，而該
    醫院卻仍能以高價出售，並以高價租金再租回以認列租金支
    出，亦足見該醫院係以非常規交易以規避該醫院之稅捐。另
    上訴人主張依護康公司財產目錄，其於85年成立後陸續購入
    醫療設備，並擴大其他醫院之服務，惟參照上訴人於訴願時
    所提示之護康公司財產目錄，其大部分之資產係於85年自宏
    仁醫院取得，該租賃資產取得日應為85年，而其提示之護康
    公司財產目錄卻為87年9月27日，該財產目錄顯有不實之處
    。
  (三)關於交際費部分：
    交際費是否准予核實核定，除須取得合法憑證外，尚須經查
    明與業務有關，始得准予核實認列，故納稅義務人所申報之
    交際費是否與業務有關，其非無提示有關證明所得額之相關
    帳簿、文據供查核之義務，亦非謂稽徵機關無法證明所申報
    之交際費與業務無關，即應予以核定。本件被上訴人93年7
    月8日以中區國稅法二字第0930036710號函請上訴人提示該
    醫院交際費與業務有關之證明文件供核，惟所提示之交際費
    明細內容，未能證明與業務有關，被上訴人予以剔除，並無
    不合等語，資為抗辯。
五、原審斟酌全辯論意旨及調查證據之結果，以：
  (一)關於薪資支出、伙食費部分：
    上訴人所提示宏仁醫院與全祥等10所老人養護中心訂定之醫
    療合作書，其內容盡為該醫院須提供該等老人養護中心醫療
    服務及醫療費用之優待，包括24小時之服務、免收掛號費、
    救護車費、看護費、伙食費，並須善盡妥善照顧之義務，而
    老人養護中心卻無須履行相關義務及支付任何代價，病人於
    醫院住院期間則仍須給付該等老人養護中心安養費，上訴人
    主張宏仁醫院未自病患及老人養護中心收取費用及對價實違
    常情。又宏仁醫院與全祥等10所老人養護中心訂定之醫療合
    作書，上訴人並未於被上訴人查核及申請復查時提示供被上
    訴人參酌，而遲至訴願階段始行提出，且該醫院與每家老人
    養護中心訂定醫療合作書之內容竟完全相同；又該合約書之
    傳真時間均在西元2004年12月8日16時，亦難謂無臨訟補據
    之嫌。再查，看護業務並非屬該醫院醫療業務範圍，系爭人
    員薪資及相關伙食費應屬代收代付性質，則其中67,200元業
    已申報看護收入，乃同額認列薪資支出，伙食費部分依該比
    例亦予追認2,436元，是宏仁醫院87年度收入總額123,440,4
    03元，重行核算費用總額為104,751,693元，全年所得額為1
    8,688,710元，被上訴人復查決定按上訴人合夥比例50%計算
    ，核定執行業務所得為9,344,355元，准予追減執行業務所
    得1,218元，核無違誤。
  (二)租金支出部分：
    上訴人主張系爭出售予護康公司之設備已逾耐用年限，且醫
    療設備淘汰率高，而宏仁醫院卻仍能以高價出售，並以高價
    租金再租回以認列租金支出，亦足見該醫院係以非常規交易
    以規避該醫院之稅捐；另上訴人主張依護康公司財產目錄，
    其於85年成立後陸續購入醫療設備，並擴大其他醫院之服務
    ，惟參照上訴人於訴願階段所提示之護康公司財產目錄，其
    大部分之資產係於85年自宏仁醫院取得，該租賃資產取得日
    應為85年，惟其提示護康公司之財產目錄卻為87年9月27日
    ，該財產目錄顯有不實之處。故被上訴人以宏仁醫院將系爭
    設備出售予護康公司後再全數租回，乃按售後租回資產有效
    使年限內認列折舊1,767,406元，系爭租金支出則予以剔除
    ，亦無不合。
  (三)交際費部分：
    上訴人申報宏仁醫院交際費2,393,815元，被上訴人以其中1
    ,780,379元係便餐、禮品、煙酒飲料、花籃、花圈等支出，
    經被上訴人於93年7月8日以中區國稅法二字第0930036710號
    函請上訴人提示宏仁醫院交際費與業務有關之證明文件供核
    ，惟其所提示之交際費明細內容，未能證明與業務有關，其
    主張自不可採。
  (四)各家業者因其業務各有不同，被上訴人分別依相關規定核定
    ，不能逕以其核定純利有所高彽即指為有違平等原則。從而
    本件被上訴人初核核定上訴人取自宏仁醫院執行業務所得9,
    350,367元，歸課綜合所得總額9,350,367元，補徵應納稅額
    2,818,763元，復查決定就所執行業務醫院之支出，除伙食
    費追認2,436元外，其餘未予變更，核無違誤，訴願決定予
    以維持，亦無不合，而判決駁回上訴人於原審之訴。
六、上訴人上訴意旨略以：
  (一)醫療設備租金部分：
    被上訴人以醫療設備售後租回，否認上人交易事實，而不准
    認列設備租金，改以認列設備折舊，係剝奪上訴人就設備財
    產所有權依民法第765條得自由使用、收益、處分等相關權
    益，有違憲法保障人民財產權。
  (二)其他薪資人事費用及交際費用部分：
    被上訴人係以執行業務所得查核辦法第14條規定，以與業務
    無關為由，否准系爭支出，惟上訴人於查核時已提供相關證
    據，原處分機關應本於職權詳為調查，以明事實，惟查核仍
    採推斷認定事實而遽予課徵稅款，有違本院74年度判字第16
    81號判決，有關一般證據舉證分配原則等語。
七、本院按：
  (一)針對上訴人87年度綜合所得稅之稅基形成，有關執行業務所
    得數額之計算，為本案之爭點所在。爰按上訴意旨之爭執項
    目，逐一論列如下。
    1.醫療設備租金部分：
      (1)此一爭點性質上究屬「事實認定」之課題，抑為「稅捐
        規避」或非常規交易之「移轉計價」問題，尚有探究之
        必要。因為後面二個概念都進入法律適用之層次，不僅
        如此，因為「法律適用」之結果，有相應的新構成要件
        要素事實必須添加，因此也會有多出之新事實待認定，
        此三者須嚴予區別，爰在此先予敘明。
        事實認定活動乃是「法官按掌握之證據資料及社會上
          客觀存在之經驗法則，以決定待證事實可信或不可信
          」。
        「移轉計價」則是：在給定待證事實為真正之條件下
          ，因為掌握到待證事實以外、與經濟實質有關之其他
          事證（資訊），認為待證事實，從稅捐法制觀點為法
          律評價，其有刻意規劃，以迴避稅捐負擔之嫌疑（但
          還不能完全確定，若公部門可以完全確定者，則屬下
          述之稅捐規避，後詳）。立法者為了貫澈「實質課稅
          原則」，由稅捐實證法規範中特別明定調整手段者。
          而現行所得稅法有關「移轉計價」之法規範規定於所
          得稅法第43條之1，其規定內容為「營利事業與國內
          外其他營利事業具有從屬關係，或直接間接為另一事
          業所有或控制，其相互間有關收益、成本、費用與損
          益之攤計，如有以不合營業常規之安排，規避或減少
          納稅義務者，稽徵機關為正確計算該事業之所得額，
          得報經財政部核准按營業常規予以調整」。依其規定
          內容觀之，當稅捐機關打算依交易常規調整時，首先
          必須證明有「不合營業常規之安排」之事實，且須事
          前報請「財政部」許可。
        至於「稅捐規避」則是在「百分之百確定」納稅義務
          人之私法上安排沒有任何實質經濟目的，純粹為了稅
          捐迴避之情況下，公權力機關（包括法院在內），可
          以沒有實證法規範之情況下，也可透過法律解釋之手
          段，將稅捐之公法關係調整至「沒有規避以前」之原
          始狀態。而所謂「調整至沒有規避之原始狀態」，乃
          是指「讓國家之稅收處於沒有減少之情況」。因此規
          避稅捐之成本，如果對國家稅收沒有直接影響者，調
          整時不計入扣減之項目（例如為稅捐規避而付給會計
          師之報酬），但如果規避稅捐是以國家在同一稅目項
          下之其他稅收增加為代價者，則此等成本在調整時應
          予扣除或退回（例如以將稅基從邊際稅率較高之Ａ稅
          捐主體移轉至邊際稅率較低之Ｂ稅捐主體，而以稅捐
          規避理論調整Ａ之稅負金額時，Ｂ已繳之稅款，除非
          已經退回Ｂ，不然應予扣除，以免國家額外獲利）。
      (2)另外與醫療設備租賃有關之日常經驗法則，在此亦有必
        要予以特別說明以下之觀點：
        由於現行動產擔保交易法所規範之交易類型，只限於
          「生產者缺乏購入固定資產之資金，所以透過附條件
          買賣、動產擔保或融資租賃等法律交易模式，以融資
          方式獲得生產活動所須之固定資產，從事生產，以獲
          利來清償融資者本息」之情形。
        然而，真實商業世界之融資態樣卻極為多元，尚且包
          括「生產者有固定資產，可是缺少買入變動生產要素
          （例如原料）所須資金，所以先將手中之固定資產出
          售予融資者，以獲取生產資金。再以附條件買賣、動
          產擔保或融資租賃等法律交易模式，取得固定資產之
          使用權而繼續從事生產活動，以獲利來清償融資者本
          息」之情形。而後者卻很容易被普通法院（民、刑事
          法院）誤會為「通謀虛偽意思表示」。
        在本案中醫療設備之「售後租回」，正是此等形態，
          即未必是虛偽不實的。
      (3)原判決認定上訴人上開交易違反交易常規，又稱「財產
        目錄不實」云云，則本案到底是「租賃契約為虛偽」之
        事實認定問題，還是「稅捐規避」之法律適用問題，未
        見說明。且原判決認為上開安排在規避稅負，卻未將「
        移轉計價」與「稅捐規避」概念之差異予以釐清。更未
        注意到醫療設備租賃契約一樣有實質經濟功能，因此經
        驗法則上，一個交易行為可能同時存在「稅捐規避」與
        「真實交易」之目的，必須透過「移轉計價」之手段來
        調整，而移轉計價之法規範基礎及其應具備之構成要件
        也未見原判決有所檢討。就此言之，原判決此部分判斷
        結論顯有違法。
      (4)實則原判決應按照上述體系，為以下之判斷：
        先檢討上訴人提出之證據資料能否形成「費用支出」
          待證事實為真正之確信，以為事實認定。
        如果能證明費用支出之真實性以後，再檢討本案有無
          構成稅捐規避之可能，此時即應檢討「稅捐規避」構
          成要件在本案中是否具備（此項構成要件雖無實證法
          基礎，但司法實務上已發展出不成文之判斷標準，歸
          納言之，其構成要件可分析為以下四項要件要素：
          行使法律之形成可能；濫用法律的形成可能，使法
          律形式與經濟實質顯不相符；稅捐負擔之減輕；
          稅捐主體的規避意圖），如果具備稅捐規避之要件後
          ，接著要檢討其法律效果。依學理上之通說，稅捐規
          避在稅捐法制上之法律效果為「私法外衣之否認」，
          換言之，即係否認私法刻意安排下之經濟資源形式歸
          屬，但原來因形式歸屬而生之對應稅負亦應一併調整
          ，其調整方式，立法決策上，可能是對「形式」歸屬
          稅捐主體多付稅款之「退回」，也可能是「實質」稅
          捐主體「扣除」前開多付之稅款。這是一個立法漏洞
          ，而稅捐機關在實務上之慣行作法，乃是法院為漏洞
          填補時之主要參考座標，而稅捐實務之慣行仍具有「
          事實認定」之特質，在此意涵下，原審法院有必要進
          行事實調查。
        又若無法確定上訴人有稅捐規避之事實時，應再檢討
          所得稅法第43條之1之實體及程序要件是否具備，以
          定其法律效果。
      (5)原判決此部分之判斷，顯然沒有遵守上述體系要求，故
        其判斷結論，尚有理由不備之違法，應予廢棄，發回原
        審法院，依本院所示之上開法律見解重為事實調查與法
        律適用。
    2.其他薪資人事費用及交際費用部分：
      (1)此一爭點性質上屬事實認定之課題，因爭執項目均屬計
        算稅基時之減項（即成本費用），故其客觀證明責任應
        由上訴人負擔。而上訴人所須證明之待證事實內容，如
        予解析，有二大重點，一為支出之真實性；一為支出之
        必要性（即該筆費用之支出與執行業務本身具有關聯性
        ，執行醫療業務活動所需者）。在本案中雙方對支出之
        真實性並無太大之爭議，爭執重心集中在「支出之必要
        性」上。
      (2)支出之必要性（即特定費用支出與執行業務活動之關聯
        性）客觀上固然較難證明，例如薪資支出部分必須證明
        受領薪資之人，因領取該薪資所從事之服務內容，與業
        務收入之獲得有關（此即「收入成本配合原則」）。由
        於交際費並不直接導致收入之取得，二者之關聯更是間
        接而迂迴，所以對納稅義務人而言，此項證明自然是沈
        重的負擔。但在稅捐法制上並非沒有調整機制，使納稅
        義務人之負擔得以減輕，主要是利用行政先例配合平等
        原則，使某些符合先例之項目得以認列。例如在本案中
        之薪資支出爭議，如果薪資支出項目能在帳上找到對應
        之收入項目，則在稅捐稽徵機關沒有掌握到其他明顯反
        證之情況下，單憑此等帳證之形式，此等費用支出之必
        要性即可輕易被承認。而交際費項下，稽徵先例更是重
        要，如果某些新興、特殊形態之營業（指營利事業）或
        業務（指執行業務者）活動，有超越傳統形態的交際費
        支出時，亦應儘早與稅捐機關溝通，使其瞭解行業特質
        ，以便將來之稽徵作業。
      (3)但本案中上訴人並沒有配合上開調整機制，盡其協力義
        務，等到帳證不符要求，以致遭剔除時，又要求稅捐機
        關主動依職權調查費用支出之必要性。實則稅捐行政為
        大量行政，稅捐主體眾多，而機關人力有限，因此必須
        考量稽徵成本（「稽徵經濟原則」本即為稅捐法制三大
        重要原則之一，另二者為「稅捐法定原則」、「量能課
        稅原則」）。當納稅義務人對支出費用項目負擔客觀證
        明責任，事前又不遵守稽徵行政程序或行政慣例之要求
        ，事後才要求稅捐機關花費人力、物力為職權調查，實
        已逾越了職權調查之界限了（在行政法上，行政機關之
        職權調查義務並非漫無邊際，有關調查程序之發動與調
        查範圍之界線，仍須考量人民踐行協力義務之程度。沒
        有踐行協力義務者，難以要求行政機關無限制地依職權
        調查對其有利之事項）。
      (4)是以，原判決維持原處分中剔除此等費用之規制性決定
        並無錯誤可言，上訴意旨指摘「稅捐機關在剔除此等費
        用之前，仍應依職權主動調查支出之必要性」云云，自
        非可採。
  (七)總結以上所述，上訴意旨中有關「其他薪資人事費用及交際
    費用」部分之主張並非可採，原審駁回上訴人之訴，雖其理
    由論述不夠精準，但結論尚無違誤。上訴意旨求予廢棄，難
    謂有理由，應予駁回。至於有關「醫療設備租金」（同時增
    列折舊）之剔除部分，依上所述，原判決之判斷尚有違誤，
    上訴人執詞指摘，求予廢棄，非無理由，應由本院將原判決
    廢棄，發回原審詳為調查後重為妥適之判決，以昭折服。
據上論結，本件上訴為一部有理由，一部無理由，爰依行政訴訟
法第255條第1項、第256條第1項、第260條第1項、第98條第3項
前段，判決如主文。
中　　華　　民　　國　　96　　年　　3　　 月　　15　　日
                  第二庭審判長法  官　鄭　淑　貞
                              法  官  黃　合　文
                              法  官　吳　明　鴻
                              法  官　鄭　小　康
                              法  官　帥　嘉　寶
以  上  正  本  證  明  與  原  本  無  異
中　　華　　民　　國　　96　　年　　3　　 月　　15　　日
　　　　　　　　　　　　　　　書記官　莊　俊　亨
